臺灣高等法院高雄分院刑事判決　　　　　　　　九十三年度上更(二)字第三二一號
　　上　訴　人　甲○○
　　即　被　告
　　上　訴　人　丁○○即鍾瑞.
　　即　被　告
　　右　二　人
　　選任辯護人　蔡錫欽律師
　　　　　　　　邱揚勝律師
　　上　訴　人　乙○○即侯至.
　　即　被　告
右上訴人等因偽造文書等案件，不服臺灣高雄地方法院八十八年度訴字第六二六號中
華民國八十九年八月十一日第一審判決（起訴案號：臺灣高雄地方法院檢察署八十七
年度偵字第二二四九八、二七三０六號），提起上訴，判決後，經最高法院第二次發
回更審，本院判決如左：
      主  文
原判決撤銷。
甲○○共同連續行使偽造私文書，足以生損害於公眾及他人，處有期徒刑月，如易
科罰金，以佰元折算壹日；又公司負責人為納稅義務人，以不正當方法逃漏稅捐，
處有期徒刑月，如易科罰金，以佰元折算壹日。應執行有期徒刑伍月，如易科罰
金，以佰元折算壹日。緩刑貳年。
乙○○共同連續行使偽造私文書，足以生損害於公眾及他人，處有期徒刑月，如易
科罰金，以佰元折算壹日。緩刑貳年。
丁○○共同連續行使偽造私文書，足以生損害於公眾及他人，處有期徒刑月，如易
科罰金，以佰元折算壹日。緩刑貳年。
      事  實
一、緣設於高雄市前鎮區○○○路二九０號十四樓之一之納稅義務人「金座興實業股
    份有限公司」（下稱「金座興公司」）係於民國八十二年間由甲○○、乙○○共
    同合資創立，並於八十二年四月三日設立登記，甲○○為公司負責人，負責該公
    司之營運。嗣甲○○與傅家義於八十五年三月二十七日簽訂協議書（雖公司變更
    登記事項卡自八十四年八月十六日即登記傅家義為董事長，惟傅家義為掛名負責
    人），約定由傅家義擔任金座興公司之名義負責人，金座興公司則按月給付新台
    幣（下同）一萬元予傅家義以為報酬，乙○○並為該協議之見證人。傅家義雖自
    八十五年三月二十七日起至八十七年間止登記為金座興公司之名義負責人，惟有
    關金座興公司之營運，實際上仍由甲○○負責，甲○○仍為金座興公司之實際負
    責人，為公司法規定之納稅義務人之公司負責人。乙○○則對於該公司之財務運
    作負有監督之責，為從事業務之人；丁○○則於該公司擔任會計，負責辦理該公
    司之財務、稅務事宜，為從事經辦會計業務之人員。渠等三人明知傅家義自八十
    五年四月起至八十六年十二月間止，僅是金座興公司名義負責人，每月實際支領
    薪資為一萬元，竟共同基於行使偽造私文書、行使業務上登載不實文書、明知不
    實事項填製會計憑證之概括犯意及以不正當方法逃漏稅捐之犯意，於八十六年一
    月間某日，在前開公司內，先由丁○○於傅家義八十五年度之員工薪資表之私文
    書上，自八十五年四月份至十二月份止，分別虛偽記載每月「薪資三萬三千二百
    元，伙食費一千八百元，合計三萬五千元」，復持傅家義放置於公司內之印章，
    未經傅家義同意，盜用傅家義之印章蓋於屬會計憑證之該公司八十五年度員工薪
    資表上，共計九枚，而將傅家義向金座興公司實際領取之二十三萬五千元薪資（
    此乃傅家義親筆簽名之薪資表上所列數額），虛偽登載為四十三萬九千三百元薪
    資（此乃扣繳憑單上所列之數額），浮列傅家義向金座興公司領取二十萬四千三
    百元之薪資所得，再將前開不實之薪資表交予調和聯合會計師事務所不知情之會
    計師黃三珍，利用黃三珍將此不實事項登載於甲○○、乙○○及丁○○業務上所
    掌之傳家義各類所得扣繳暨免扣繳憑單（下稱扣繳憑單）及金座興公司八十五年
    度營利事業所得稅結算申報書（下稱營所稅結算申報書），藉以浮列增加營業成
    本費用支出，持向財政部高雄市國稅局（下稱高雄市國稅局）申報，足生損害於
    傅家義及稅捐稽徵機關對稅賦稽徵之正確性（因該公司八十五年度原申報虧損數
    大於該浮報金額，致無漏稅額，理由詳如後述）。繼之於八十七年一月間某日，
    亦未經傅家義同意，先由丁○○在傅家義八十六年度員工薪資表上虛偽記載每月
    實際所得（因薪資表據扣案，故無從認定每月虛列所得），復盜蓋前開傅家義印
    文十二枚於屬於會計憑證之薪資表上，將傅家義向金座興公司實際領取之十二萬
    元薪資，虛偽登載為四十一萬三千四百元薪資，浮列傅家義向金座興公司領取二
    十九萬三千四百元之薪資所得，再持交予不知情之會計師黃三珍，利用黃三珍將
    此不實事項登載於甲○○、乙○○及丁○○業務上所掌之傅家義扣繳憑單及金座
    興公司八十六年度營所稅結算申報書，持向高雄市國稅局申報，藉此浮列增加營
    業成本費用支出之不正當方法，進而逃漏金座興公司八十六年度營利事業所得稅
    七萬三千三百五十元，足生損害於傅家義及稅捐稽徵機關對稅賦稽徵之正確性。
    嗣於八十六年初及八十七年初，傅家義分別接獲金座興公司八十五年度及八十六
    年度扣繳憑單，始獲知上情。
二、案經傅家義訴由臺灣高雄地方法院檢察署檢察官，及該署檢察官自動檢舉偵查起
    訴。
      理  由
一、訊據上訴人即被告（下稱被告）甲○○、丁○○及乙○○均坦承告訴人傅家義自
    八十五年四月起至八十六年十二月止，每月向金座興公司實際支領薪資為一萬元
    ，惟由丁○○分別於八十六年一月間及八十七年一月間，製作傅家義於八十五年
    度支領四十三萬九千三百元及八十六年度支領四十一萬三千四百元員工薪資表，
    並持交黃三珍會計師，將此事實填載於扣繳憑單及營所稅結算申報書上，再持向
    高雄市國稅局申報該公司營利事業所得稅等情，惟均矢口否認上開犯行，被告甲○○辯稱：傅家義是金座興之實際負責人，非人頭，且薪資表的問題純粹是勞保
    局說負責人部分要報三萬元，我並沒有虛報薪資，傅家義所述係不實云云。被告
    丁○○辯稱：傅家義薪資表由一萬元改為三萬元，他完全知情，且稅務資料我沒
    有經手，都是由周秀如與黃三珍處理，再公司股權轉讓同意書上傅家義的印章與
    領三萬元的印章是相同，不可能偽造，本件報稅原係於八十五年四月至八月之傅
    家義薪工資表上，據實填載傅家義每月支領一萬元薪資，惟遭黃三珍以與勞保局
    所定公司負責人最低投保薪資不符退回，我並無犯罪故意云云。被告乙○○則辯
    稱：傅家義每月要領一萬元的車馬費及公司股權移轉的時候都需要傅家義的蓋章
    ，及稅捐處要領發票、銀行開戶、對保都需要負責人對保、簽名，這些可以證明
    傅家義本人蓋的章。當時有申報負責人的薪資每月三萬元，這是負責人最低要申
    報的，那是會計師要求的，所以申報三萬元與實際上所領的一萬元中間的差額二
    萬元的稅金部分是傅家義領走了。金座興的負責人是傅家義，且公司實際上在八
    十五年十二月申報給稅捐處的資料上公司實際上有虧損了，公司都已經虧損了如
    何逃漏稅云云。
二、經查：
  (一)金座興公司原係於八十二年間由被告乙○○、甲○○共同合資創立，並於八十二
    年四月三日設立登記，甲○○為公司負責人，負責該公司之營運。雖嗣後甲○○
    與傅家義於八十五年三月二十七日簽訂協議書（雖公司變更登記事項卡自八十四
    年八月十六日即登記傅家義為董事長，惟傅家義為掛名負責人），約定由傅家義
    擔任金座興公司之名義負責人，惟自八十五年三月二十七日起至八十七年間止，
    傅家義雖為金座興公司之名義負責人，惟有關金座興公司之營運，實際上仍由甲○○負責等情，業據告訴人傅家義於偵查時陳稱：「因實際在做的是甲○○夫婦
    ，他（乙○○）不負責營造承包，只負責監督公司運作」之語（見二二四九八號
    偵查卷第四一頁，下稱偵查卷），而被告甲○○於同日偵訊時亦不予否認（偵查
    卷第四一頁），證諸證人吳建宏於原審證稱：「祝安機構我印象中有金座興、藍
    色海等公司，．．侯某負責廣告及房屋銷售，吳某負責營造及建設，總經理是指
    他們實際上擔任該部分之總經理，財務是他們共同一體一套帳，... ．甲○○是
    金座興公司的實際負責人」等語（見原審卷一第一○一頁），並有金座興公司組
    織系統表在卷可佐（見偵查卷第四六頁），及證人呂長信於原審證稱：「該份契
    約書是我代表公司與甲○○簽約，該契約接洽過程亦是與甲○○接洽」等語（見
    原審卷一第一○一頁反面），此外復有甲○○、乙○○、傅家義三人書立之協議
    書（見偵查卷第三至十二頁）、金座興公司股東名簿、變更登記事項卡（見偵查
    卷第六六至七十頁、本院更一審卷第五八至六二頁）等附卷可稽，足認被告甲○○於金座興公司設立登記時，即為該公司之負責人，且於上開傅家義同意為金座
    興公司名義負責人期間，被告甲○○仍實際負責金座興公司之營運，雖未登載為
    金座興公司董事長，惟實際上仍為金座興公司之實際負責人無訛。至證人周秀如
    於偵查中雖證稱：「我任職時知道公司有金座興、藍色海這二家由侯至慶負責」
    之語（見偵查卷第四二頁）；另於原審亦證述：「三家公司實際上他（指甲○○
    ）與侯某都是總經理，二人都負責所有事務的決策」等語（見原審卷一第二四二
    頁反面），惟證人周秀如於原審同日庭訊最後卻供稱：「金座興成立後，只有買
    過三筆土地及買一些建材而已，並沒有什麼營業。而該三筆土地是侯某所處理，
    金座興的房子則是吳某在蓋，所以我分不清楚何人是金座興的老闆」等語（見原
    審卷一二四四頁），佐以前揭證人吳建宏所證述：侯某負責廣告及房屋銷售，吳
    某負責營造及建設之語，互核相符，由此足徵證人周秀如前揭不利於被告乙○○
    之供述，純屬個人推測之詞，不足作為有利於被告甲○○之認定。
  (二)被告乙○○於偵查中陳稱：「（報帳與甲○○有何關係？）都要經過他簽過才能
    報」、「（傅家義是金座興掛名負責人？）他是掛名的」（見偵查卷二第四三頁
    ），於原審陳稱：「我是金座興的股東」、「（為何金座興之會計傳票你有簽名
    ？）因為藍色海公司若有盈餘須分三成給金座興」、「（八十四年十一月二十七
    日現金支出傳票核准欄吳某旁邊的簽名，是否為你所簽？）因為公司會帳都需要
    其他股東會同簽名」等語（見原審卷一第二七、二八頁、卷二第一○三頁反面）
    ，證諸被告甲○○於原審陳稱：「（是否在金座興擔任總經理？）三家公司侯某
    都將我登記為負責人，．．公司的財務是我與侯某共同負責」、「十一月三日庭
    呈答辯狀附件二中的現金支出傳票上核准欄我名字旁邊的簽名，是侯至慶簽的，
    證明他實際上是負責人」等語（見原審卷一第一六○頁、卷二第一○三頁），及
    證人即金座興公司會計周秀如於偵查中證稱：「有關金座興報帳的事侯至慶很清
    楚」、「（公司的傳票有無會簽？）有，經過甲○○、鍾瑞芳、侯至慶」、「（
    向國稅局報帳相關的帳目經由何人過目？）金座興部分一定要有侯、吳、鍾三人
    ，傳票上都有這些人簽名」（見偵查卷二第四二、四三頁），於原審證稱：「報
    帳是指公司所有的帳目，因為侯某與吳某二人都是老板，所以侯某應該很清楚」
    之語（見原審卷一第二四二頁），並有金座興公司之支出傳票、轉帳傳票（偵查
    卷二第五六、一○○、一○一頁）附卷可佐，再參酌告訴人傅家義前揭所為被告
    乙○○只負責監督公司之運作之供述，足認被告乙○○對於金座興公司之財務狀
    況實負有監督之責，至為明確。至於被告甲○○於偵查及原審供稱：被告乙○○
    為金座興公司實際負責人云云，經查本案告訴人提出告訴時，僅是以甲○○、丁○○為被告，被告甲○○為卸免己責，而為前揭供述，乃情理之常，嗣經查證又
    與前揭認定相左，故被告甲○○上開陳述，自不足採為不利於被告乙○○之證據
    。
  (三)被告甲○○、乙○○事後於本院更一審辯稱告訴人始為公司之實際負責人云云，
    惟依前揭被告甲○○、乙○○、證人周秀如之陳述，及相關轉帳傳票等記載，其
    上並無傅家義簽章，且告訴人係於八十五年三月二十七日，經被告甲○○及乙○○邀請，始同意擔任金座興公司名義負責人等情，亦有協議書一紙在卷可稽，而
    該協議書係被告甲○○與乙○○共同委託洪榮彬律師所擬，並由被告甲○○當場
    蓋章同意等情，亦據證人洪榮彬證述屬實（見原審卷二第一七四至一七六頁），
    是倘如被告等人所辯，告訴人係實際負責人，則何以公司之傳票上均未見告訴人
    之簽名，顯見渠等所辯，不足採信。綜此論述，告訴人傅家義雖是金座興公司名
    義負責人，嗣因其並未實際負責甚或不曾參與該公司之決策及營運，故不能僅以
    告訴人同意授權公司於業務範圍內使用其名義，並代為簽名或刻印使用，及雙方
    約定每月給付告訴人一萬元，及每年給付百分之五公司盈餘，即認告訴人為該公
    司之實際負責人。是前述雙方簽署之協議書內容，亦不足採為有利於被告之認定
    。
  (四)被告丁○○係金座興公司之會計，負責該公司之財務、稅務事務乙情，已據告訴
    人指訴在卷，核與證人周秀如前開證述，及證人黃三珍於原審證稱：「（金座興
    公司八五、八六年度的營利事業所得稅）是我負責申報，都是丁○○與周秀如與
    我聯絡，公司所有進銷項憑證、工資表也是他們送來，公司扣繳憑單及所得稅申
    報書也是我所製作」、「稅務方面都是她（指丁○○）與周女和我聯絡」、「她
    們是先後送了一萬元及三萬多元的薪資表，我有問鍾小姐選用那份，她告訴我一
    萬多元的那份作廢」等語相合（見原審卷一第二八四頁），復參酌前開卷附金座
    興公司之現金傳票、轉帳傳票上亦有被告丁○○之章，足見被告丁○○為金座興
    公司之會計人員，由其負責處理該公司之財務事宜甚明。是其雖辯稱其勞保係由
    倉堯順公司代為投保，非金座興公司之會計，並提出扣繳憑單為證，惟查基於各
    種原因，投保單位非真正僱主情形，事屬常有，而且金座興公司、倉堯順公司及
    藍色海公司三家公司又屬關係企業，盈虧與共，並在同一處所辦公，此經證人周
    秀如證述如前，準此，被告丁○○既自承為倉堯順公司之會計，衡情度理，亦應
    同時擔任金座興公司之會計，是被告丁○○上開所辯，顯難採信。另被告丁○○
    當時雖登記為金座興公司之董事，有金座興公司變更登記事項卡在卷可證，惟查
    金座興公司實乃被告甲○○、乙○○二人合資所設立，公司之營運實際上亦由被
    告甲○○負責，均已如前述，則被告丁○○既未出資，何以其能擔任該公司董事
    ？參酌卷附該公司股東名簿（偵查卷第六六頁）、董事、監察人名單，除實際出
    資之被告甲○○及乙○○二人外，另有他人亦為該公司股東，甚或為該公司之董
    事或監察人，及告訴人傅家義亦能登記為該公司之名義負責人等情，被告丁○○
    之所以登記為公司之董事，應是為符合公司法第一百九十二條第一項，股份有限
    公司設置董事不得少於三人之規定所使然。故亦難僅以被告丁○○列名該公司之
    董事乙情，即據以認定其為該公司之實際負責人。
  (五)告訴人傅家義於八十五年四月間起至八十六年十二月間止，每月係向金座興公司
    支領一萬元之薪資，告訴人並於受領時，在薪資表上簽名一事，亦經告訴人指訴
    在卷，被告三人就此亦不爭執，復有告訴人簽名之八十五年度之員工薪資表一份
    及告訴人八十五年十二月、八十六年三月之薪資袋（其上記載本薪一萬元）一紙
    在卷可稽（偵查卷二第五六、七一頁）；又金座興公司將告訴人自八十五年四月
    起至十二月止，每月薪資（三萬三千二百元）連同伙食費（一千八百元）記載為
    三萬五千元，而登載於金座興公司之員工薪資表上（八十六年度員工薪資表未扣
    案，故未能明確知悉每月份記載之金額為何），並分別將告訴人八十五年度、八
    十六年度之薪資分別陳報為四十三萬九千三百元、四十一萬三千四百元，而製作
    扣繳憑單，浮列傅家義向金座興公司領取二十萬四千三百元（八十五年告訴人實
    際領取為二十三萬五千元）、二十九萬三千四百元（八十六年度告訴人實際領取
    十二萬元）等情事，亦有盜蓋告訴人印文（此部分係被盜用）之八十五年度員工
    薪資表、告訴人八十五年度、八十六年度之扣繳憑單各一份附卷可稽（本院更一
    審卷第二○五、二○八頁）；又告訴人雖曾與甲○○約定於公司業務範圍內可代
    為刻印使用其印章，有前開協議書附卷可稽，而被告等亦不否認薪資表上傅家義
    之印文與其於公司之印鑑章相同，顯係告訴人同意被告等刻印放置於公司供公司
    業務範圍內使用，而非被告等偽造甚明。然填製不實之薪資表應非屬公司業務範
    圍之事，應可認定，是被告等於薪資表上蓋用傅家義之印章，應係未得其同意，
    而為盜用之行為。再金座興公司浮列告訴人前開薪資，而向國稅局申報該公司八
    十五、八十六年度之營利事業所得稅，經國稅局核定金座興公司該兩年度課稅所
    得額各為負0000000元，及0000000元，因該公司八十五年度原申
    報虧損數大於該浮報金額，致無漏稅；另八十六年度營利事業所得稅則逃漏稅金
    額為七萬三千三百五十元（八十六年度金座興公司浮列傅家義薪資所得本為四十
    一萬三千四百元，然後列三民稽徵所函文將浮列傅家義薪資所得金額誤植為四十
    三萬九千三百元，故該稽徵所據此誤植金額所函覆金座興公司該年度逃漏稅金額
    顯然有誤，應更正如前）等情，分別有國稅局九十二年十月二十四日財高國稅審
    一字第○九二○○七九○○九號函（見本院更一審卷第一二五頁），及國稅局三
    民稽徵所八十八年十月二十日財高國稅三所審字第八八○一九五三○號函附卷可
    稽（見原審卷一第二七六頁）。綜上論述，被告甲○○為金座興公司實際負責人
    ，被告乙○○對該公司支出傳票、轉帳傳票均需會簽，實際監督該公司之財務運
    作，被告丁○○則負責該公司之財務及稅務事宜，足見被告三人就丁○○浮列告
    訴人傅家義年度薪資所得，製作虛偽不實之薪資表、扣繳憑單等情，彼此間應有
    犯意之聯絡及行為之分擔，至為明確。
  (六)雖被告等辯稱已得告訴人同意，且係因勞保局規定負責人最低投保薪資之故，才
    重新製作傅家義領取三萬餘元之薪工資表等語。惟查：
    (1)告訴人於八十六年一月間親自前往金座興公司領取八十五年度之扣繳憑單，發
      現其上記載之金額與實際所領金額不符，曾向該公司另位會計周秀如反應，被
      告三人亦由丁○○於八十六年二月十五日製作現金支出傳票，其上記載「支付
      告訴人申報八十五年度綜所稅六千七百五十元」，並經甲○○、乙○○二人核
      准情事，亦經證人周秀如於原審證稱：「（傅家義的薪資扣繳憑單如何寄給他
      ？）是他自己來公司向我領的」、「（他領到時他有無當場表示異議？）他有
      向我表示過，我說要他向鍾瑞芳說」等語（見原審卷二第二一二頁反面），復
      有現金傳票一紙附卷可稽（見偵查卷二第五七頁）。足見告訴人發現扣繳憑單
      記載之薪資與其實際領取不符時隨即向周秀如反映，而被告三人亦於同年二月
      間補稅款差額與告訴人，以平息其不平。是尚難以被告嗣後於八十六年三月二
      十一日仍持前開扣繳憑單申報其個人之八十五年度綜合所得稅（見本院更一審
      卷第二○四至二○五頁），及於八十六年二月十五日收受被告三人補發之稅款
      差額，即認被告事前已經同意。至於告訴人明知八十五年、八十六年度不實之
      扣繳憑單申報其個人綜合所得稅，是否涉及刑事責任事宜，自應另由檢察官查
      明。
    (2)告訴人雖於八十六年間收受前開八十五年度之補稅差額，惟並不當然表示同意
      被告三人繼續製作不實之八十六年度薪資資料，已經告訴人於偵查中指稱：「
      （現金傳票是）我簽名，但當時我有抗議過，鍾瑞芳說掛人頭都是以百分之六
      計算，後來他們拿六千多補償我，八十七年我又收到八十六年的扣繳憑單，發
      現他們又虛報，乃又抗辯要求除名，而向國稅局檢舉。」（見偵查卷第四一頁
      ）、「六千元根本不足應繳之六％稅收，本人怎會同意，主要是因為在其強力
      的壓力游說下，加上人頭之期限已快到期，且其保證下一年度不會再如此，本
      人又恐被告他們不變更告訴人之人頭，本人才不再強力追究，但不代表本人同
      意。」、「若為本人同意，那相對八十七年為何沒有六千元之補助」（見偵查
      卷第一○五、一○六頁），故告訴人雖於八十七年一月間收受八十六年度之扣
      繳憑單後，仍於八十七年三月二十一日持該年度扣繳憑單上所載之薪資申報綜
      合所得稅（見本院更一審卷第二○七、二○八頁），惟其旋於八十七年九月二
      十五日具狀向臺灣高雄地方法院檢察署申告被告甲○○、丁○○違反稅捐稽徵
      法，再觀之卷內並無八十七年間被告三人補交告訴人八十六年度稅款差額之現
      金傳票支出，可見告訴人係對被告等所為有所不滿始提出檢舉。另告訴人於八
      十六年度雖有領取所得稅申報補助費六千七百五十元，但亦不能證明告訴人事
      先同意（如有同意，為何不事先給付，而須於薪資扣繳憑單寄發予告訴人後始
      補發之理？），至於告訴人與被告等雖有其他民事糾葛，此為雙方所不爭執，
      但亦不能推定告訴人係挾怨誣陷，故為不實之指控，併予敘明。惟姑不論告訴
      人是否同意前開製作不實之薪資表，然被告等已有於業務上所掌文書登載不實
      ，並藉以逃漏稅捐之意，已可認定。
    (3)關於公司負責人之投保薪資一情，雖公司申報負責人之投保薪資低於該最低薪
      資之限額或所屬員工申報之最高投保薪資時，勞保局會依規定將其投保薪資逕
      行更正為應申報之投保薪資等級，並以書函通知投保單位，惟若公司負責人每
      月實際領取一萬元，並以一萬元之薪資投保，依規定該公司若自行舉證其薪資
      所得資料，勞保局會將其所申報之投保薪資一萬元，逕行更正為其所屬員工申
      報之最高投保薪資適用之等級情事，固有勞工保險局九十二年十二月三十一日
      保承新字第○九二一○五○○九八○號函附卷可稽（見本院更一審卷第一九三
      、一九四頁），惟此僅係涉及公司負責人保險之權益，尚非事業單位或個人課
      稅之依據，此可從高雄市國稅局九十三年二月五日財高國稅法字第○九三○○○二二二一號函覆本院稱：「納稅義務人扣繳憑單上所載之薪資所得，原則上
      是指當年度實際領取之所得，因所得人於領取薪資所得時均經印領，營利事業
      稅查核時以有無印領作為認剔依據，至於是否與勞保局投保薪資相同，並非稅
      捐查核重點。惟依勞工保險條例第十四條有關被保險人月投保薪資之，原則上
      上開月投保薪資總額應與其薪資印領清冊之月固定薪資相同」等語，是勞保投
      保薪資與並不當然等於扣繳憑單上所載之實際領取之所得。況證人黃三珍亦於
      原審證稱：「她們是先後送了一萬多及三萬多的薪資表，我有問鍾小姐要用那
      份，她告訴我一萬多的那份作廢」、「（為何當初會記得是鍾女告訴妳一萬多
      的薪資表作廢？）因為鍾女的職位比周女大」、「二種薪資表是先後送來」、
      「（為何把一萬元的薪資改為三萬四千多元？）我不知道」、「（是否有提到
      負責人勞、健保薪資要提到三萬多元才能報稅？）我沒有說」等語（見原審卷
      一第二八四、二八五頁、卷二第二一○頁），是自難以勞保投保薪資即遽為告
      訴人實際所得之認定，被告等所辯自不足採。
    (4)至於被告丁○○雖於本院更一審審理時提出一捲與周秀如對話之錄音帶及譯文
      ，證明將告訴人之薪資由一萬元改為三萬元係為符合勞保規定，且告訴人明知
      。惟該錄音帶及譯文被告丁○○既自稱係於九十年一月八日與周秀如電話通話
      中錄製，而當時距離八十六年、八十七年事發當時已將近三、四年，且本件案
      件自偵查、原審審理中均多次傳喚證人周秀如到庭，再證人周秀如亦於本院更
      一審證稱：「我沒有講說傅家義早就知道事情怎麼樣」等語（見本院更一審卷
      第一五○頁），況被告丁○○於事隔多年之後才錄製此錄音帶，是其用意已堪
      質疑。且縱如該譯文所示「傅家義好像早就已經知道事情是怎樣的了」，並未
      明確陳述係何事情，且由二人譯文中之對話：「丁○○：『你看他都知道，當
      初一萬是不是那個什麼黃三珍』，周秀如：『本來我們就都報一萬的實領實報
      ，什麼後來就是黃三珍說我們的勞保與薪資不符，他問我們要用那項？後來才
      說跟他改三萬的』」等語觀之，亦可見被告丁○○先將題目予以設限，是對於
      該譯文及錄音帶之證明力自堪質疑，而不足採為有利於被告三人之認定。
  (七)被告丁○○雖又辯稱此舉係完全依照告訴人及乙○○之指示云云，惟告訴人並非
    金座興公司之實際負責人，已如前述，則告訴人何來權利作此指示。又當初係被
    告丁○○告知證人黃三珍將原先製作之一萬元之薪工資表作廢等情，亦據證人黃
    三珍證述甚詳，參以金座興公司之報稅所需資料，原即由被告丁○○負責，金座
    興公司之傳票上之覆核欄又均見被告丁○○之蓋章，此有傳票數紙附於偵查卷可
    稽，被告丁○○又未能舉證證明係被告乙○○指示其製作傅家義每月支領三萬餘
    元薪工資表事實，則被告丁○○上開所辯，自難採信。
  (八)被告甲○○、丁○○雖另辯稱：告訴人傅家義對於薪資以三萬餘元之方式已經知
    情，並在報稅時，亦繳交自己母親傅李雪之年籍資料，以供申報所得稅之扶養親
    屬等語，惟告訴人已於本院前審陳稱：我不曉得提供傅李雪資料的目的做何用，
    是他們問我家裡有無年紀大的親屬要撫養，我才提出，我的所得不是只有這一條
    ，我尚有在其他公司上班，支出傳票上六千多元是我簽名的不錯，但這是他們事
    後補貼給我的，我當時（事先）沒有同意等語（見本院上訴卷第三五頁），並已
    於偵查中為如前之指訴，且提供母親之年籍資料，僅係申報所得稅法規定之扶養
    親屬之免稅額，依法即屬必須填載，不因其所得數額之多寡而異，故不能因此即
    認定告訴人事先知情並同意被告等申報。
  (九)綜上所述，被告所辯上情，顯不足採信，本件事證明確，被告等犯行洵堪認定。
三、被告甲○○為金座興公司之實際負責人，負責該公司之營運，對於該公司財務、
    稅務及傅家義領取薪資如何等情應知之甚詳，已如前述，雖未掛名公司董事或經
    理人，惟其非但為該公司出資股東之一，且實際上全權負責處理公司相關事務，
    並對傅家義薪資、補稅差額之領取亦均知情，足可認係公司法第八條規定之金座
    興公司之負責人。被告乙○○對該公司支出傳票、轉帳傳票均需會簽，實際監督
    該公司之財務運作；被告丁○○則負責該公司之財務及稅務事宜，為經辦會計之
    人員，被告三人均為從事業務之人，茲先敘明。又員工「薪資表」經員工簽名或
    蓋章具領，即屬員工領取薪資之收據私文書，亦為商業會計法第十五條規定商業
    會計憑證中之原始憑證。另扣繳憑單及營利事業所得稅結算申報書，係附隨其業
    務而製作，係屬於業務上製作之文書。被告三人以明知為不實之事項，而填製偽
    造薪資表之會計憑證私文書，再利用不知情之黃三珍會計師據以製作扣繳憑單及
    營利事業所得稅結算申報書之業務上不實文書，並持向高雄市國稅局申報「金座
    興公司」營利事業所得稅，足以生損害於傅家義及高雄市國稅局課稅之正確性。
    核被告三人所為，均係犯商業會計法第七十一條第一款之填製不實會計憑證罪（
    指薪資表部分）、刑法第二百十六條、第二百十條之行使偽造私文書（指薪資表
    部分）、刑法第二百十六條、第二百十五條之行使業務上登載不實文書罪（指扣
    繳憑單及營所稅結算申報書部分）。查扣繳憑單既非造具記帳憑證所根據之憑證
    ，亦非證明處理會計事項人員之責任而為記帳所根據之憑證，自不屬於商業會計
    法第十五條所指之商業會計憑證（本案最高法院九十二年度台上字第三四五三號
    發回意旨(一)參照），而係附隨其業務而製作，係屬業務上製作之文書，公訴人認
    被告等虛偽填製扣繳憑單之行為，係犯商業會計法第七十一條第一款之罪（按起
    訴犯罪事實已記載扣繳憑單係會計憑證，惟起訴法條漏引上述法條），容有誤會
    ，因起訴基本事實同一，爰予變更起訴法條審理。又金座興公司係營利事業所得
    稅之納稅義務人，其以浮報員工薪資所得之不正方法，逃漏八十六年度營利事業
    所得稅，所為係犯稅捐稽徵法第四十一條之罪，被告甲○○既為稅捐稽徵法第四
    十七條第一款所定「公司法規定之公司負責人」，自為同法第四十一條之轉嫁對
    象，是核被告甲○○另犯稅捐稽徵法第四十七條第一款、第四十一條之公司法規
    定之納稅義務人之負責人逃漏稅捐罪。至被告乙○○及丁○○並非稅捐稽徵法第
    四十七條第一款所定「公司法規定之公司負責人」，即非同法第四十一條之轉嫁
    對象，是渠等二人參與金座興公司逃漏稅捐之所為，係犯稅捐稽徵法第四十三條
    第一項之幫助納稅義務人以詐術逃漏稅捐罪。公訴人認渠等二人此部分犯行，亦
    應論以稅捐稽徵法第四十七條第一款、第四十一條之逃漏稅捐罪，容有誤會，惟
    其起訴之基本社會事實同一，爰依刑事訴訟法第三百條規定，變更起訴法條，予
    以審理。被告三人間就填製不實會計憑證、行使偽造私文書、行使業務上不實文
    書之犯行，有共同之犯意聯絡及行為分擔，為共同正犯（按被告乙○○雖非商業
    負責人或經辦會計之人員，因與具有上開身分之被告乙○○、丁○○共犯上開填
    製不實會計憑證犯行，依刑法第三十一條第一項規定，仍應以共犯論）。被告乙○○、丁○○二人就所犯幫助逃漏稅捐罪之犯行，有犯意之聯絡及行為之分擔，
    為共同正犯。被告三人盜用傅家義印章之行為，為填製不實會計憑證、偽造私文
    書（指薪資表）之部分行為，不另論罪。而其偽造私文書、業務上登載不實之低
    度行為，復為行使偽造私文書、及行使業務上登載不實文書之高度行為所吸收，
    不另論罪。被告先後行使偽造私文書、行使業務上登載不實文書及填製不實會計
    憑證犯行，時間緊接，手法相同，且所犯各係構成要件相同之罪名，顯係各基於
    概括犯意為之，均應依連續犯規定，各以一罪論。被告一行為觸犯填製不實會計
    憑證罪及偽造私文書罪（指薪資表部分），係想像競合犯，應從一重之偽造私文
    書罪處斷。被告甲○○所犯連續行使偽造私文書及連續行使業務上登載不實文書
    二罪間；被告乙○○、丁○○所犯連續行使偽造私文書、連續行使業務上登載不
    實文書及幫助逃漏稅捐三罪間，互有方法結果之牽連關係，均應從一重之連續行
    使偽造私文書罪處斷。被告三人利用不知情之黃三珍會計師製作不實之扣繳憑單
    及營利事業所得稅結算申報書並行使之行為，為間接正犯。另稅捐稽徵法第四十
    七條第一款之規定，係將納稅義務人之公司之責任，基於刑事政策之考量，於其
    應處徒刑之範圍內，轉嫁於公司之負責人，故此情形而受罰之公司負責人，乃屬
    於「代罰」性質，其既非逃漏稅捐之納稅義務人，當無所謂基於概括犯意逃漏稅
    捐，亦無所謂與他人有逃漏稅捐之犯意聯絡及行為分擔之可言。又刑法第五十五
    條所謂之牽連犯，必須二個以上之行為有方法結果之關係，始足構成，亦即必須
    以犯一罪之方法所為犯他罪，或以犯一罪之結果行為犯他罪，方得成立牽連關係
    。公司負責人既非逃漏稅捐之納稅義務人，其僅係代罰而已，公司以不正當方法
    逃漏稅捐，縱由該公司負責人或其他有權代表公司之自然人代表公司為之，究非
    屬於公司負責人本身之犯罪行為，自與該公司負責人之其他犯罪行為間，無方法
    結果之牽連關係可言（最高法院八十一年度第三次刑事庭決議、八十五年度台上
    字第六０六五號及第六一九六號判決參照）。是被告甲○○所犯之逃漏稅捐罪及
    行使偽造私文書罪，應分論併罰。公訴人雖未就被告三人偽造傅家義薪資表，並
    據以行使之填製不實商業會計憑證、行使偽造私文書犯行起訴，惟此部分與前揭
    經論罪科刑部分有裁判上一罪關係，為起訴效力所及，本院自得一併審究，附此
    敘明。
四、原審以被告等罪證明確，予以論罪科刑，固非無見。惟查：(一)被告等於八十六年
    一月間，將告訴人傅家義於八十五年間，向金座興公司實際領取之二十三萬五千
    元薪資，虛偽登載為四十三萬九千三百元，浮列傅家義之薪資所得二十九萬三千
    四百元，另將傅家義於八十六年度向金座興公司實際領取之十二萬元新資，虛偽
    登載為四十一萬三千四百元，浮列薪資所得二十九萬三千四百元，又如前述，原
    判決認被告等浮列告訴人傅家義八十五年薪資所得為四十六萬元，浮列八十六年
    薪資所得四十一萬三千四百元，及被告等以上開不正當方法逃漏該公司八十六年
    度稅額為七萬三千三百五十元，亦如前述，原判決認定逃漏稅額為七萬九千八百
    二十五元，其事實之認定，尚有未洽。(二)原審認定被告盜蓋告訴人之印文，則該
    印文係屬真正，與偽造印文不同，不在刑法第二百十九條所定必須沒收之列，原
    審認定被告盜蓋告訴人印章於薪資表上，並依刑法第二百十九條宣告沒收薪資表
    上偽造之「傅家義」印文九枚，及八十六年度薪工資表上偽造之「傅家義」印文
    十二枚，即有判決適用法則不當之違誤。(三)被告甲○○係納稅義務人金座興公司
    之公司法上規定之負責人，已如前述，原審認定非稅捐稽徵法第四十七條第一款
    所定「公司法規定之公司負責人」，即非同法第四十一條之轉嫁對象，而論以稅
    捐稽徵法第四十三條第一項之幫助納稅義務人以詐術逃漏稅捐罪，並論與行使偽
    造私文書罪、行使業務登載不實罪有方法結果牽連關係，而非分論併罰，即有不
    當。(四)薪資表係商業會計法第七十一條第一款之原始會計憑證，而扣繳憑單非該
    法之會計憑證，已如前述，原審就此有所誤認，亦有未洽。(五)刑法第四十一條業
    經總統於九十年一月十日公布施行，將易科罰金之適用範圍擴大為最重本刑五年
    以下有期徒刑之罪，而受六月以下有期徒刑或拘役之宣告者，均予適用，原判決
    未及適用，諭知易科罰金之折算標準，亦有未合。被告等上訴意旨，仍執前詞，
    否認犯罪，指摘原判決不當，雖均無理由，但原判決既有上開可議之處，自仍應
    由本院將原判決撤銷改判。爰審酌被告三人浮報告訴人薪資，逃漏稅捐，影響國
    家財政收入及稅賦之公平性，且犯後否認犯行，不知悔改，實屬不該，惟念及其
    逃漏稅金額僅七萬餘元，且曾補償告訴人部分稅差等一切情狀，分別量處如主文
    第二、三、四項所示之刑，並就被告甲○○部分定其應執行刑，及均依修正後刑
    法第四十一條第一項諭知易科罰金之折算標準。至前揭八十五年度金座興公司薪
    工資表上盜蓋之「傅家義」印文九枚，及八十六年度薪工資表上盜蓋之「傅家義
    」印文十二枚，因其印文係屬真正，與偽造之印文不同，故不予宣告沒收。另八
    十五年度及八十六年度金座興公司薪工資表（八十六年度薪工資表，雖未據扣案
    ，惟依調和聯合會師事務所八十九年七月十七日（八九）調和總字第八九二五一
    號函示，該薪工資表已由金座興公司鐘小姐領回，此有該函一紙在卷可憑，其他
    又無證據顯示該薪工資表已滅失不存在）各一紙，為納稅義務人金座興公司所有
    之物，非屬被告三人所有之物，亦不予宣告沒收，均附此敘明。
五、末查被告甲○○、乙○○前均未曾受有期徒刑以上之宣告，此有臺灣高等法院被
    告全國前案紀錄表、臺灣高雄地方法院檢察署刑案資料查記錄表在卷可稽；另被
    告丁○○前雖曾於八十七年間因誣告案件，經本院八十七年度上易字第一一八二
    號判處有期徒刑三月確定，於八十七年十月七日易科罰金執行完畢，惟其於五年
    以內未再受有期徒刑以上刑之宣告，亦有臺灣高等法院被告全國前案紀錄表在卷
    可查，被告三人經此偵審程序，當知警惕，信無再犯之虞，因認其等二人所受宣
    告刑，以暫不執行為適當，爰均併予宣告緩刑二年，以啟自新。
六、公訴意旨另以：被告甲○○、乙○○係金座興公司實際負責人，被告丁○○乃該
    公司總會計，明知傅家義為該公司掛名負責人，自八十六年一月起迄八十六年十
    二月止期間，每月實際支領薪資為一萬元，並非三萬四千四百五十元，竟將金座
    興公司八十六年度之會計憑證，登載傅家義在上述期間每月領得薪資三萬四千四
    百五十元之不實事項，並在該公司業務上製作之中華民國八十五年度營利事業所
    得稅結算申報書內，登載該等不實之內容，並持該不實之申報書向財政部高雄市
    國稅局申報該公司該年度營利事業所得之營業費用之薪資部分支出而行使之，以
    此詐術為金座興公司逃漏八十五年度營利事業所得稅，並增加傅家義之稅捐支出
    ，足以生損害於傅家義及稅捐機關課稅之正確性等語。惟按稅捐稽徵法第四十一
    條係結果犯，故無處罰未遂犯之規定，必納稅義務人使用欺罔之手段為逃漏稅捐
    之方法，並因而造成逃漏稅捐之結果，始屬相當（最高法院七十年台上字第二八
    四二號判決參照）。經查：金座興公司將傅家義八十五年度之所得，由原來之二
    十三萬五千元，虛偽申報為四十三萬九千三百元，則該公司八十五年度原申報虧
    損數大於該浮報金額，致仍無漏稅額等情，有財政部高雄市國稅局三民稽徵所八
    十八年十月二十日財高國稅三所審字第八八○一九五三號函一紙在卷可稽，亦即
    金座興公司加計浮報之傅家義薪資數額後，仍無應納稅額，揆諸前揭說明，被告
    三人浮報傅家義之薪資，既未造成逃漏稅捐之結果，僅止於未遂之階段，即與稅
    捐稽徵法第四十一條、第四十七條之犯罪構成要件有間，是被告三人此部分犯刑
    法既無處罰明文，依法本應為無罪判決之諭知，惟此部分與前開論罪科刑部分，
    有連續犯及牽連犯之裁判上一罪關係，故不另為無罪之諭知，附此敘明。
七、另檢察官於原審審理時移送併辦部分（即八十八年度偵字第七五六四號），已經
    原審以移送併辦部分與公訴人起訴部分，難認有牽連犯之裁判上一罪關係為由，
    退回檢察官另行偵辦，故不再論列。
據上論斷，應依刑事訴訟法第三百六十九條第一項前段、第三百六十四條、第二百九
十九條第一項前段、第三百條，稅捐稽徵法第四十七條第一款、第四十一條、第四十
三條第一項，商業會計法第七十一條第一款，刑法第十一條前段、第二十八條、第三
十一條第一項、第五十六條、第二百十條、第二百十六條、第二百十五條、第五十五
條、第四十一條第一項、第五十一條第五款、第七十四條，罰金罰鍰提高標準條例第
一條前段、第二條，判決如主文。
本案經檢察官丙○○到庭執行職務。
中　　　華　　　民　　　國　　九十四　　年　　　一　　　月　　　五　　　日
                              臺灣高等法院高雄分院刑事第七庭
                                  審判長法官    莊飛宗
                                        法官    曾逸誠
                                        法官    黃三友
右正本證明與原本無異。
如不服本判決應於收受本判決後十日內向本院提出上訴書狀，其未敘述上訴理由者，
並得於提起上訴後十日內向本院補提理由書狀（均須按他造當事人之人數附繕本）「
切勿逕送上級法院」。
　　　　　　　　　　　　　　　　　　　書記官    黃玉珠
中　　　華　　　民　　　國　　九十四　　年　　　一　　月　　　 七      日
附錄本判決論罪法條全文
稅捐稽徵法第四十七條第一款
本法關於納稅義務人、扣繳義務人及代徵人應處徒刑之規定，於左列之人適用之：
一、公司法規定之公司負責人。
稅捐稽徵法第四十一條
納稅義務人以詐術或其他不正當方法逃漏稅捐者，處五年以下有期徒刑、拘役或科或
併科新臺幣六萬元以下罰金。
稅捐稽徵法第四十三條第一項
教唆或幫助犯第四十一條或第四十二條之罪者，處三年以下有期徒刑、拘役或科新台
幣六萬元以下罰金。
商業會計法第七十一條第一款
商業負責人、主辦及經辦會計人員或依法受託代他人處理會計事務之人員有左列情事
之一者，處五年以下有期徒刑、拘役或科或併科新臺幣十五萬元以下罰金：
一、以明知為不實之事項，而填製會計憑證或記入帳冊者。
刑法第二百十條
偽造、變造私文書，足以生損害於公眾或他人者，處五年以下有期徒刑。
刑法第二百十五條
從事業務之人，明知為不實之事項，而登載於其業務上作成之文書，足以生損害於公
眾或他人者，處三年以下有期徒刑、拘役或五百元以下罰金。
刑法第二百十六條
行使第二百十條至第二百十五條之文書者，依偽造、變造文書或登載不實事項或使登
載不實事項之規定處斷。
